【裁判字號】    99,台上,2205
【裁判日期】    990415
【裁判案由】    違反毒品危害防制條例
【裁判全文】
最高法院刑事判決            九十九年度台上字第二二０五號
上  訴  人  甲○○
上列上訴人因違反毒品危害防制條例案件，不服台灣高等法院高
雄分院中華民國九十九年一月二十一日第二審判決（九十八年度
上訴字第一四八六號，起訴案號：台灣高雄地方法院檢察署九十
七年度偵字第一九五三０號），提起上訴，本院判決如下：
    主  文
原判決撤銷，發回台灣高等法院高雄分院。
    理  由
本件原判決認定上訴人甲○○明知海洛因係毒品危害防制條例第
二條第二項第一款所公告之第一級毒品，不得非法販賣，竟分別
基於營利之意圖，以其所有0000000000、00000
00000號，及其女兒所有之0000000000號行動電
話，與王文雄之0000000000號、蔡梅英之00000
00000號行動電話聯繫，而於原判決附表所示時間、地點，
以附表所示價格，多次販賣第一級毒品海洛因予王文雄、蔡梅英
等情，因而撤銷第一審不當之科刑判決，改判仍論處上訴人如原
判決附表編號一至六所示之罪刑，計六罪，並定其應執行之刑為
有期徒刑貳拾伍年及相關沒收之宣告，固非無見。
惟查(一)、被告以外之人於檢察事務官、司法警察官或司法警察調
查所為之陳述，與審判中不符時，其先前之陳述具有較可信之特
別情況，且為證明犯罪事實存否所必要者，得為證據，為民國九
十二年二月六日修正公布，同年九月一日起施行之刑事訴訟法第
一百五十九條之二所明定。是被告以外之人於司法警察調查所為
之陳述，與審判中不符時，必該審判外之陳述，具備「可信性」
及「必要性」之要件，始例外認有證據能力。而所謂「可信性」
，係指該審判外陳述之外在環境，足以確保陳述之自由與真意，
屬「信用性」之證據能力要件。所指「必要性」，係指事實審法
院為發現真實，認為除該項審判外之陳述外，已無從再就同一供
述者，取得與審判外陳述之相同供述，而具有不可替代性之謂。
上開「可信性」須審究證人於審判外陳述時之外部附隨環境或條
件，為整體之考量與判斷，不得未經調查，即憑空以警詢距案發
時間較近，記憶較為清晰，且尚未及受被告之影響資為認定之依
據，否則無異容許較接近案發時間之警詢陳述，均有證據能力之
不當結果。查證人王文雄、蔡梅英警詢中陳稱：其等二人確向上
訴人購買海洛因等語，核與該等證人於第一審法院所證：其等未
向上訴人購買海洛因等語不符。原審未審究證人於審判外為陳述
時之外部附隨環境或條件，以判斷其先前之陳述，具有「可信性
」之依據，並說明無從以其他證據代替，確為證明犯罪存否所必
要之理由，徒以「該等證人於警詢中之陳述，距案發時間較近，
記憶較為清晰，且尚未及受被告之影響；且以警員詢問王文雄時
之語氣平和，並無使用強暴、脅迫或利誘等不正之方式為之」等
語（見原判決第三頁第十二行、倒數第七行起），揆之前揭說明
，已有理由欠備之違誤；且將王文雄於警詢時之供述，是否具備
刑事訴訟法第一百五十六條第一項所指之證據排除原則，與上開
刑事訴訟法第一百五十九條之二所明定之據能力相互混淆，亦難
謂適法。(二)、原審除以證人王文雄於警詢中所指曾向上訴人購買
海洛因等情，暨王文雄與上訴人之通聯譯文，為上訴人犯行之佐
證。但依該二人於九十七年六月二十一日七時二十三分三十九秒
：「乙（王文雄）：姐仔，我文雄啦，要拿大支的」、「甲（甲
○○）：好啊，要保力達還是威士忌」、「乙：我用的那種」、
「甲：好，從你昨天過來那裡」；同日七時三十二分十秒：「乙
：姐仔，你還沒下來唷？甲：我跟你說，你騎進來」；同日十二
時三十六分五十五秒：「乙（王文雄）：姐仔，我文雄啦，你不
是說誰要罐子大罐的」、「甲（甲○○）：說這沒用啦，昨天晚
上我試一個，試一個就翹腳了，叫他幫我留也沒有，氣死我了，
拿給別人都發光了」、「乙：都發光了喔」、「甲：我現在有打
給屏東等下人家要送來」等語（見原判決第五頁第七行起）；如
上開通聯譯文屬實，似只能證明王文雄與上訴人有購買海洛因之
合意。至上訴人是否已有交付海洛因之事實，上開通聯譯文未有
一語敘及，是上訴人之上開販賣海洛因之犯行，是否已達於既遂
，或僅止於未遂狀態？事實尚有未明，原審未遑查明釐清，遽行
判決，亦有調查職責未盡之違誤。上訴意旨指摘原判決不當，尚
非全無理由，應認有撤銷發回更審之原因。至原判決理由五、六
不另為無罪之諭知部分，因公訴人認與前開論罪科刑部分，為實
質一罪，基於審判不可分原則，爰一併發回，附此敘明。
據上論結，應依刑事訴訟法第三百九十七條、第四百零一條，判
決如主文。
中    華    民    國  九十九  年    四    月   十五   日
                      最高法院刑事第五庭
                          審判長法官  陳  正  庸
                                法官  林  秀  夫
                                法官  宋      祺
                                法官  陳  祐  治
                                法官  林  瑞  斌
本件正本證明與原本無異
                                      書  記  官
中    華    民    國  九十九  年    四    月   二十   日
                                                      Ｅ

司法院資訊處製作；財團法人民間司法改革基金會備份。
